臺灣高等法院民事判決
108年度上易字第1382號
上  訴  人  邱彩娣
訴訟代理人  謝孟儒律師
被 上訴 人  楊慧麗
訴訟代理人  何文雄律師
            楊家寧律師
上列當事人間請求遷讓房屋等事件，上訴人對於中華民國108年8
月30日臺灣桃園地方法院108年度訴字第393號第一審判決提起上
訴，本院於109年3月11日言詞辯論終結，判決如下：
    主  文
原判決主文第二項關於命上訴人給付逾新臺幣貳仟貳佰肆拾壹元
，及第三項命上訴人按月給付逾新臺幣壹仟零捌拾貳元部分，暨
訴訟費用（除確定部分外）之裁判均廢棄。
上開廢棄部分，被上訴人在第一審之訴駁回。
其餘上訴駁回。
第一審（除確定部分外）及第二審訴訟費用，由被上訴人負擔十
分之七，餘由上訴人負擔。  
    事實及理由
一、被上訴人主張：伊與王桂明（已死亡）之前配偶（已死亡）
    為忘年之交，因王桂明及其前配偶晚年清貧，王桂明之前配
    偶乃與伊協議，由伊買受王桂明所有坐落桃園市○○區○○段00
    0○000○0地號土地（下稱系爭土地）上之桃園市○○區○○段000
    ○號建物，即門牌桃園市○○區○○路000巷0弄0號房屋（下稱系
    爭房屋，與系爭土地合稱系爭房地），並同意王桂明及其前
    配偶繼續居住於系爭房地。王桂明於其前配偶死亡後，與上
    訴人結婚。然王桂明死亡後，上訴人仍持續居住於系爭房地
    ，伊屢次要求返還，均遭置之不理。伊與王桂明及其前配偶
    間，縱使成立使用借貸關係，因伊並不認識上訴人，上開使
    用借貸契約不及於上訴人；縱認使用借貸契約及於上訴人，
    因伊係為使王桂明及其前配偶得以安享晚年，而同意王桂明
    及其前配偶使用系爭房地，則王桂明與其前配偶均已死亡，
    使用借貸之目的已不存在，伊自得終止使用借貸契約，請求
    上訴人將系爭房地遷讓返還。又上訴人迄今仍無權占有系爭
    房地，受有使用系爭房地之利益，亦應返還自受伊催告時即
    107年11月6日起至收受起訴狀繕本之日止，所受相當於租金
    之不當得利新臺幣（下同）3055元；及自起訴狀繕本送達翌
    日起至返還系爭房地之日止，按月給付1475元。爰依民法第
    767條第1項前段及第179條規定，求為判命：㈠上訴人應將系
    爭房地遷讓返還予伊；㈡上訴人應給付伊3055元，並加計自
    起訴狀繕本送達翌日起算之法定遲延利息；及自起訴狀繕本
    送達翌日起至遷讓返還系爭房地之日止，按月給付伊1475元
    （原審就上開部分為上訴人敗訴之判決，上訴人不服，提起
    上訴。其餘未繫屬本院部分，不予贅述）。並於本院答辯聲
    明：上訴駁回。　　
二、上訴人則以：被上訴人取得系爭房地之原因雖登記為買賣，
    然被上訴人從未給付價金予王桂明；且系爭房地於92年3月2
    8日為買賣，於92年4月16日為所有權移轉登記，但伊與王桂
    明於92年3月31日結婚，婚後即同住系爭房地，王桂明於103
    年3月19日始死亡，如買賣契約為真實，被上訴人何以遲至1
    07年10月31日始發函催告伊無權占有系爭房地，可徵系爭房
    地買賣契約應屬通謀虛偽不實而無效，系爭房地所有權仍為
    王桂明所有，王桂明死亡後則由伊繼承。縱認買賣契約為真
    實，然系爭房地係被上訴人無償提供王桂明居住使用，以享
    晚年，王桂明亦同意伊居住使用，伊並非無權占有系爭房地
    ，被上訴人請求相當於租金之不當得利，亦無理由等語，資
    為抗辯。並於本院上訴聲明：㈠原判決不利於上訴人部分廢
    棄。㈡上開廢棄部分，被上訴人在第一審之訴駁回。
三、被上訴人主張其登記為系爭房地之所有權人，系爭房地於王
    桂明死亡後，即由上訴人占有使用至今等情，業據提出系爭
    房地登記謄本及王桂明死亡證明書等件為證（見原審108年
    度壢簡字第80號卷第5-10頁、原審卷第19頁），並為上訴人
    所不爭執，堪信為真實。　　
四、被上訴人主張上訴人無權占有系爭房地，請求上訴人遷讓系
    爭房地等語，為上訴人所否認，並以前詞置辯。經查：
　㈠按當事人主張有利於己之事實者，就其事實有舉證之責任，
    民事訴訟法第277條前段定有明文。又民事訴訟如係由原告
    主張權利者，應先由原告負舉證之責，若原告先不能舉證，
    以證實自己主張之事實為真實，則被告就其抗辯事實即令不
    能舉證，或其所舉證據尚有疵累，亦應駁回原告之請求。而
    關於土地登記，係主管機關適用相關土地登記法令而辦理者
    ，依高度蓋然性之經驗法則，其完成登記之內容通常可推認
    為真實，即所謂表現證明。因此，否認登記內容所示權利之
    人，應主張並證明該項登記內容係由於其他原因事實所作成
    ，以排除上開經驗法則之適用（最高法院100年度台上字第3
    87號判決意旨參照）。又按表意人與相對人通謀而為虛偽意
    思表示者，其意思表示無效。民法第87條第1項定有明文。
    如第三人主張表意人與相對人通謀而為虛偽意思表示者，該
    第三人應負舉證之責（最高法院48年台上字第29號判例參照
    ）。本件被上訴人以買賣為原因而登記為系爭房地之所有權
    人，依高度蓋然性之經驗法則，其完成登記之內容通常可推
    認為真實，惟上訴人否認該登記內容，辯稱被上訴人與王桂
    明就系爭房地之買賣契約為通謀虛偽意思表示而無效，揆諸
    前揭說明，自應由上訴人就系爭房地之買賣契約為通謀虛偽
    等有利於己之事實，負舉證之責。
  ㈡上訴人雖辯稱：被上訴人從未給付價金予王桂明，亦未簽訂
    買賣契約，系爭房地買賣契約為兩人出於通謀虛偽意思表示
    成立而無效云云。然證人即辦理系爭房地所有權移轉之代書
    黃秀美於原審證稱：系爭房地所有權移轉登記確實係伊受託
    辦理，但因時間久遠，伊沒有印象受何人委託，一般而言，
    伊並不會經手付錢的部分，應該會在伊面前付款，通常也會
    有私契，且私契的價金通常與公契不同，但時間已久，完全
    沒印象有無在伊面前交款及私契之價金為何，系爭房地之私
    契應該已經丟棄等語（見原審卷第120-122頁）。則依證人
    黃秀美所述，其對於被上訴人與王桂明就系爭房地買賣乙事
    ，已無印象，自無從以其證詞認定被上訴人與王桂明間就系
    爭房地之買賣為通謀虛偽意思表示。此外，上訴人復未提出
    其他積極證據證明被上訴人與王桂明間就系爭房地之買賣為
    通謀虛偽意思表示，上訴人之舉證實有不足，參照前揭說明
    ，自難認系爭房地買賣契約為被上訴人與王桂明出於通謀虛
    偽意思表示成立。故上訴人辯稱：系爭房地買賣契約屬通謀
    虛偽不實而無效云云，要非可採。
　㈢按所有人對於無權占有或侵奪其所有物者，得請求返還之，
    民法第767 條第1 項前段定有明文。本件上訴人辯稱系爭房
    地買賣契約出於通謀虛偽意思表示成立而無效云云，既非可
    採，則買賣契約仍為有效，被上訴人即為系爭房地之所有權
    人。又被上訴人雖同意王桂明與其前配偶使用系爭房地，但
    王桂明與其前配偶均已死亡，使用借貸之目的已不存在，依
    民法第470條規定，系爭房地即應返還被上訴人。而上訴人
    現仍占有系爭房地，復未舉證證明其有何占有系爭房地之合
    法權源，即屬無權占有。故被上訴人依民法第767條第1項前
    段規定，請求上訴人將系爭房地遷讓返還被上訴人，洵屬有
    據。
五、被上訴人請求上訴人給付無權占有系爭房地所受相當於租金
    之不當得利等語，為上訴人所否認，並以前詞置辯。經查：
  ㈠按無法律上之原因而受利益，致他人受損害者，應返還其利
    益，民法第179條前段定有明文。而無權占有他人不動產，
    可獲得相當於租金之利益，此為社會通常之觀念（最高法院
    61年台上字第1695號判例參照）。系爭房地為被上訴人所有
    ，上訴人無權占有系爭房地，依一般社會通念，即受有相當
    於租金之利益，並致被上訴人受有損害。故被上訴人依民法
    第179條規定，請求上訴人返還無權占有系爭房地期間所受
    相當於租金之利益，洵屬有據。
　㈡本院審酌系爭房地坐落於桃園市ＯＯ區ＯＯ路，鄰近陸軍六軍團
    營隊，以ＯＯ路為主要出入幹道，為一層樓之磚造平房，附近
    多為住宅區，僅有一便利商店，未見商業活動，交通以客運
    為主（見本院109年3月2日勘驗程序筆錄及現場照片，本院
    卷第73-79頁）；並參以土地法第97條第1項規定，城市地方
    房屋之租金，以不超過土地及其建築物申報總價額年息10% 
    為限；再佐以被上訴人於原審即表明系爭房屋已經免稅，僅
    以坐落土地面積計算不當得利之價額即可（見原審卷第85頁
    ），故認上訴人所受系爭房地相當於租金之不當得利，應以
    土地總價額年息5%計算為當。又系爭房屋坐落土地面積為66
    .24平方公尺，有系爭房屋所有權狀在卷可參（見原審108年
    度壢簡字第80號卷第10頁）。而系爭土地於104年之申報地
    價均為每平方公尺3920元，有地價查詢資料在卷可參（見原
    審卷第25頁）。是依此計算，上訴人自其不爭執受被上訴人
    催告日即107年11月6日起，至收受起訴狀繕本之日即108年1
    月7日止（見原審108年度壢簡字第80號卷第20頁送達證書）
    ，共計63日，所受相當於租金之不當得利為2241元【（3920
    元×66.24平方公尺）×5﹪÷365×63＝2241元，元以下四捨五入
    】。又上訴人自收受起訴狀繕本送達翌日即108年1月8日起
    至遷讓返還系爭房地之日止，每月所受相當於租金之不當得
    利為1082元【（3920元×66.24平方公尺）×5﹪÷12＝1082元，
    元以下四捨五入】。故被上訴人依民法第179條規定，請求
    上訴人給付2241元，及自108年1月8日起至清償日止，按週
    年利率5﹪計算之利息；及自108年1月8日起至遷讓返還系爭
    房地之日止，按月給付1082元，應屬有理；逾此部分之請求
    ，則屬無據。
六、綜上所述，被上訴人依民法第767條第1項前段規定，請求上
    訴人將系爭房地遷讓返還；及依民法第179條規定，請求上
    訴人給付2241元，並自108年1月8日起至清償日止，按週年
    利率5﹪計算之利息；另自108年1月8日起至遷讓返還系爭房
    地之日止，按月給付1082元，為有理由，應予准許；逾此部
    分為無理由，應予駁回。原審就超逾上開應予准許部分，為
    上訴人敗訴之判決，自有未洽。上訴論旨指摘原判決此部分
    不當，求予廢棄改判，為有理由，爰由本院廢棄改判如主文
    第2項所示。至於上開應予准許部分，原審為上訴人敗訴之
    判決，於法並無不合，應予維持。上訴人猶執陳詞指摘原判
    決此部分不當，求予廢棄改判，為無理由，應駁回此部分之
    上訴。
七、本件事證已臻明確，至於兩造其餘攻擊防禦方法及已經提出
    之證據，經本院斟酌後，認為均不足以影響本判決之結果，
    而無逐一論駁之必要，併此敘明。
八、據上論結，本件上訴為一部有理由、一部無理由。爰判決如
    主文。
中　　華　　民　　國　　109 　年　　3 　　月　　25　　日
  　　　　　　　　民事第九庭  
  　                    審判長法  官  楊絮雲   
                              法  官  張宇葭
                              法  官  郭顏毓
正本係照原本作成。
不得上訴。
中　　華　　民　　國　　109 　年　　3 　　月　　25　　日

    　　　　　　　　　　　　　書記官  馬佳瑩